【裁判字號】    99,抗,915
【裁判日期】    991018
【裁判案由】    聲明異議
【裁判全文】
臺灣高等法院臺中分院刑事裁定           99年度抗字第915號
抗  告  人  臺灣臺中地方法院檢察署檢察官
受  刑  人  甲○○
上列抗告人因受刑人對臺灣臺中地方法院檢察署檢察官執行指揮
命令（99年度執字第7010號）聲明異議案件，不服臺灣臺中地方
法院中華民國99年9月15日裁定（99年度聲字第2804號），提起
抗告，本院裁定如下：
    主  文
原裁定撤銷。
受刑人之聲明異議駁回。
    理  由
一、聲明異議意旨略以：聲請人即受刑人甲○○所犯電子遊戲場
    業管理條例第22條之非法營業罪，經法院認定之罪數總計有
    54 罪，各諭知有期徒刑2月，應執行有期徒刑1年8月，並准
    予易科罰金，雖其執行之刑逾6月，惟依刑法第41條規定仍
    符合得易科罰金之要件。聲請人犯罪行為次數之多寡並非作
    為得否易科罰金之判斷要件，檢察官於決定是否准予聲請人
    易科罰金時，不得以聲請人數罪合併判斷，應就聲請人所犯
    之各罪分別認定是否合於得易科罰金之要件。又聲請人係初
    犯，而非累犯，未有受刑罰制裁之經驗，科以罰金之處罰，
    應即可收矯正之效，所違反之電子遊戲場業規定，法院判決
    就聲請人所犯數罪均量處有期徒刑2月，足證犯行輕微，對
    法益秩序之破壞尚非嚴重，並無達到須入獄執行之程度，若
    法院認為聲請人確有受自由刑之必要，本可依法宣告逾6 個
    月之有期徒刑而不得易科罰金，故本案准予聲請人易科罰金
    ，並無難以維持法秩序之情形。且電子遊戲場業管理條例第
    22條之非法營業罪，非屬身分犯之性質，與聲請人警察之身
    分無涉，若認聲請人因具警察身分，有較高守法義務之要求
    ，而認犯行嚴重，易科罰金難收矯正之效或難以維持法秩序
    ，則欠缺正當關聯性。又聲請人患有結腸惡性腫瘤之疾病，
    89年12月接受手術及治療，並於98年12月13日及17日門診追
    蹤，聲請人於99年7月20日因身體不適就醫，99年7月22日於
    醫院檢驗結果，其CEA-RIA數值為21.8，超出標準值3甚多，
    目前身體狀況尚會有變化，若入監服刑，不能繼續追蹤控制
    病情之發展，徒增監所之管理困擾，亦使聲請人身體可能陷
    於不可預測之危險。且聲請人與配偶育有一子一女，同住於
    一地，聲請人為家中經濟支柱，妻子也無任何職業維生，女
    兒仍在學，若入監服刑，易造成家庭不健全，當非刑罰所追
    求之矯治目的，不符合比例原則。又聲請人服務於台中縣警
    察局擔任刑事警察職務，若不准易科罰金而入監服刑，將使
    聲請人另受免職處分，使憲法保障之工作權遭到侵害，無異
    造成一罪二罰之結果。檢察官無視聲請人所提出之理由，執
    意將聲請人發監執行，顯失衡平，爰依法聲明異議等語。
二、原裁定意旨略以：受刑人易科罰金之准駁與否，雖屬檢察官
    之裁量權限，然法院既審酌認定本案合於易科罰金要件，諭
    知受刑人所犯各罪各處有期徒刑2月，定應執行刑1年8月，
    如易科罰金，以新臺幣1000元折算1日，並經駁回上訴而確
    定，顯見法院已綜合考量各種情事，科予受刑人適當之刑罰
    。且是否有刑法第41條第1項後段「確因不執行所宣告之刑
    ，難收矯正之效」，應屬事後審酌判斷而非事前之推測，以
    本案而論，受刑人並無類似之具體事證，足作為不執行所宣
    告之刑確有難收矯正之效之依據，檢察官既無具體事證，證
    明受刑人確因不執行所宣告之刑難收矯正之效，即不准受刑
    人易科罰金之處分，甚且將法院已審酌事項，再重為審酌，
    此舉無異對受刑人所犯罪刑，予以雙重評價，顯有商榷之處
    。再者，檢察官准駁受刑人易科罰金之裁量處分，仍應受憲
    法上正當法律程序、平等原則、合理原則、比例原則等拘束
    。本案聲請人長年患有結腸惡性腫瘤之疾病，89年12月於大
    里仁愛醫院接受手術及遠隔放射線治療與化學治療，並於98
    年12月13日及17日門診追蹤，顯見該疾病須不定期追蹤治療
    ，以避免突發之症狀，且其於99年7月20日因有腹痛以及體
    重減輕等情況就醫，經醫師診斷建議休息並住院接受診療，
    另於99年7月22日醫院檢驗結果，其CEA-RIA數值為21.8，超
    出標準值3甚多，是聲請人目前之身體狀況尚會有變化，此
    時若入監服刑，不能繼續追蹤控制病情之發展，不僅徒增監
    所之管理困擾，亦使聲請人之身體可能陷於不可預測之危險
    。聲請人與其配偶育有一子一女，同住於一地，且其為家中
    經濟支柱，其妻也無任何職業足以維生，其女仍在學，關於
    子女教育及生活等方面，尚須其陪伴成長，其若入監服刑，
    易造成家庭不健全，且波及無辜第三人，當非刑罰所追求之
    矯治目的，有失衡平，不符合比例原則。又聲請人服務於台
    中縣警察局擔任刑事警察職務，係多年辦案經驗之刑事警察
    ，國家培養刑事警察不易，若不准易科罰金而入監服刑，將
    使其另受免職處分，失去服務警界之機會，使憲法保障之工
    作權遭到侵害，無異造成一罪二罰之結果，對聲請人之權益
    而言，即有失衡之處及違反比例原則。且刑法第41條第1項
    但書不得易科罰金之規定係例外規定，基於例外從嚴之法則
    ，應從嚴審查，本案檢察官不得易科罰金之執行指揮處分有
    所不當，應予撤銷，並諭知受刑人准予易科罰金等語。
三、抗告意旨略以：受刑人甲○○身為警察人員，在臺中縣警察
    局從事刑事警察職務多年，應深知非法電子遊戲場及賭博業
    ，向來為治安查緝之重點，竟不知奉公守法、潔身自愛，反
    而利用職務上知悉經營賭博電子遊戲場之模式及所能賺取之
    暴利，為貪圖不法之利益，自94年間起投資暗藏賭博性電動
    玩具之便利商店，敗壞社會風氣，長期危害社會治安，並嚴
    重打擊警界風紀，減損民眾對警方之信任。且受刑人明知所
    投資之賭博性電子遊戲場係違法，猶長期違法投資具有企業
    組織規模之賭博性電子遊戲場，犯罪情節非屬輕微，犯罪經
    發覺後仍矢口否認犯行，顯無悔改之意，不知自我反省，惡
    性非輕，基於刑法一般預防及特別預防功能，足認本案確有
    「因不執行所宣告之刑，難收矯正之效，或難以維持法秩序
    」之情形。經綜合審酌各項因素，復酌以近來臺中警察機關
    屢屢出現風紀問題，公正執法之形象嚴重受社會民眾質疑，
    且受刑人經法院判決確定應執行有期徒刑1年8月，衡諸一般
    常情，繳納罰金不足以收矯正之效，亦無法維持法秩序，有
    負社會大眾對司法機關維護法秩序之期待等情狀，因而駁回
    其易科罰金之聲請，並已具體說明理由，故執行指揮命令並
    無逾越法律授權或專斷濫用權力等裁量瑕疵之情事。又本案
    共同被告張世昌、陳茂田、黃進東等人，就檢察官駁回渠等
    聲請易科罰金之命令，經向臺灣臺中地方法院聲明異議，均
    經該院裁定駁回，本案原審裁定並未敘明受刑人甲○○與上
    開其他共同被告間有何特別情狀而應為不同之認定，即遽為
    撤銷檢察官之執行指揮命令，實難認妥適，並違背相同性質
    案件應為相同處理之平等原則。至於受刑人之健康狀況，各
    監獄均設有衛生科，於收受人犯時若發現有監獄行刑法第11
    條第1項、第58條第1、2項規定等情形，即會依法拒絕收監
    ，報請保外醫治或移送病監、醫院；於受刑人入監服刑期間
    ，如發現受刑人有身體異狀，經特約醫生評估後，認無法在
    監所內為適當醫療或有緊急情形時，亦得移送病監或醫院治
    療，就受刑人身體狀況之管理，有明確妥善之處理方式與設
    施，故原審裁定認本案受刑人入監服刑將徒增監所管理之困
    擾，使其身體健康陷於不可預測之風險，係屬多慮。又受刑
    人擔任刑事警察多年，仍長期投資本案極具規模之賭博性電
    子遊戲場，嚴重打擊警方士氣，敗壞警界風氣，其品性操守
    是否猶具有擔任警察職務之適格，已非無疑，且倘若受刑人
    嗣後確遭免職處分，該行政懲處是否違反一事二罰之原則，
    係受刑人循行政爭訟途徑救濟時，法院始應審酌，亦非本案
    所應審酌之事項。是本案檢察官所為執行指揮命令，並無不
    當或違法之裁量瑕疵，原審裁定予以撤銷，應非妥適，爰請
    求撤銷原裁定，另為適法之裁定等語。
四、按受刑人或其法定代理人或配偶以檢察官執行之指揮為不當
    者，得向諭知該裁判之法院聲明異議；法院應就疑義或異議
    之聲明裁定之，刑事訴訟法第484條、第486條分別定有明文
    。次按犯最重本刑為5年以下有期徒刑以下之刑之罪，而受
    6個月以下有期徒刑或拘役之宣告者，得以新臺幣1000元、
    2000元或3000元折算1日，易科罰金。但確因不執行所宣告
    之刑，難收矯正之效，或難以維持法秩序者，不在此限，刑
    法第41條第1項亦定有明文。亦即有期徒刑或拘役得易科罰
    金之案件，法院所諭知者僅係如易科罰金時之折算標準而已
    ，至於是否准予易科罰金，係賦予執行檢察官視個案具體情
    形，依前開法律規定裁量之權能，非謂受刑人受6個月以下
    有期徒刑或拘役之宣告時，執行檢察官即必然應准予易科罰
    金。再按刑法第41條易科罰金之規定，於94年1月7日修正，
    同年2月2日公布，95年7月1日施行，惟同條第1項但書規定
    並未修正，而該但書所謂「難收矯正之效」、「難以維持法
    秩序」等，均屬不確定法律概念，此乃係立法者賦予執行檢
    察官依具體個案，考量犯罪特性、情節及受刑人個人之相關
    主客觀條件，據以審酌受刑人如不接受有期徒刑或拘役之執
    行，是否難達科刑之目的、收矯正之成效或維持法秩序等，
    以作為其裁量是否准予易科罰金之憑據。則易科罰金之易刑
    處分，其應否准許，自應依刑事訴訟法第457條規定，由檢
    察官就是否准予受刑人易科罰金，有無「確因不執行所宣告
    之刑，難收矯正之效，或難以維持法秩序」等情況查明認定
    並指揮執行之。從而，法律賦予執行檢察官此項裁量權，僅
    在發生違法裁量或有裁量瑕疵時，法院始有介入審查之必要
    。倘執行檢察官於執行處分時，已具體說明不准易科罰金之
    理由，且未有逾越法律授權、專斷等濫用權力之情事，自不
    得遽謂執行檢察官執行之指揮為不當。
五、經查：
  (一)本案受刑人甲○○於94年4月間起與其他共同被告基於賭博
    之犯意聯絡，投資暗藏賭博性電動玩具之便利商店，經臺灣
    臺中地方法院認定罪數總計有54罪，各諭知有期徒刑2月，
    應執行有期徒刑1年8月，如易科罰金，以新臺幣1000元折算
    1日，並經本院駁回上訴確定在案。嗣受刑人接獲執行通知
    於99年7月23日到案執行時，經檢察官以99年度執明字第
    7010號執行指揮命令，認為不執行徒刑難收矯正之效及難以
    維持法秩序，不准許受刑人易科罰金。受刑人依刑事訴訟法
    第484條規定，對檢察官執行指揮命令聲明異議後，固經原
    審法院於99年9月15日以99年度聲字第2804號裁定，撤銷檢
    察官於99年7月23日所為之執行指揮命令。惟關於有期徒刑
    或拘役得易科罰金之案件，法院所諭知者，僅係易科罰金之
    折算標準而已，至於是否准予易科罰金，係賦予執行檢察官
    視個案具體情形裁量之權能，非謂受刑人受6個月以下有期
    徒刑或拘役之宣告時，執行檢察官即必然應准予易科罰金。
    又刑法第41條第1項但書所謂之「難收矯正之效」、「難以
    維持法秩序」等，均屬不確定法律概念，此乃係立法者賦予
    執行檢察官依具體個案，考量犯罪特性、情節及受刑人個人
    之相關主、客觀條件，據以審酌受刑人如不接受有期徒刑或
    拘役之執行，是否難達科刑之目的、收矯正之成效或維持法
    秩序等，以作為其裁量是否准予易科罰金之憑據，已如前述
    。又刑法第41條於94年2月2日修法公布後已刪除「因身體、
    教育、職業或家庭之關係或其他正當事由，執行顯有困難」
    之規定，故此項要件已無須審酌，是本案聲明異議意旨與原
    審裁定關於受刑人之身體、職業、家庭等因素所為抗辯與審
    酌，均與執行時是否應為易科罰金之考量無涉。
  (二)憲法第7條所謂之平等原則，並非指絕對、機械之形式上平
    等，而係保障人民在法律上地位之實質平等（司法院大法官
    會議釋字第485號解釋意旨參照），檢察官就具體個案審酌
    應否准予易科罰金，係以其過往之經驗累積而成具體之判斷
    標準，以落實人民在法律上地位之實質平等，若謂所量處之
    刑度只要符合刑法第41條第1項前段准予易科罰金之要件，
    皆須准許易科罰金，自與憲法上平等原則之內涵有違。本案
    受刑人所犯電子遊戲場業管理條例第22條之非法營業罪，雖
    非身分犯性質，但受刑人身為警察，知法犯法，其犯罪動機
    及惡性之輕重，於執行時易科罰金是否將「難收矯正之效或
    難以維持法秩序」仍應併予考量。衡諸常理，警察身為執法
    人員，面對違法事件未取締查緝，反而同流合污，共同經營
    違法之賭博性電動玩具，賺取暴利，顯然影響社會治安、敗
    壞警界風氣甚鉅，若非被查獲，仍有繼續犯罪之可能，且受
    刑人身為警察，較一般民眾而言，更容易包庇不法行為，其
    犯罪情節不可謂不重大。本案執行檢察官基於其職權，參酌
    法院判決確定應執行刑1年8月，為收矯正之效以及維持法秩
    序，不准許受刑人易科罰金之聲請，未違反平等原則，且其
    採取之方法有助於目的達成，係必要之方式，未與目的顯失
    均衡，並未逾越比例原則。再者，執行檢察官審酌是否准予
    易科罰金，本應就受刑人之犯行、執行效果、犯罪時之社會
    環境、個人特質與法秩序之維護等一切因素加以審酌，與法
    院量刑所為之審酌事項若屬相同亦屬事理之常，並無「雙重
    評價」後為更不利決定之瑕疵可言。是本案執行檢察官既已
    綜合考量各種因素，說明不准予易科罰金之理由，復未見有
    逾越法律授權、專斷等濫用權力之情事，堪認檢察官駁回受
    刑人易科罰金之聲請，並無不當。原審裁定未能詳為推敲，
    逕認為受刑人聲明異議為有理由，而撤銷檢察官不准許易科
    罰金之指揮執行，裁定准予易科罰金，尚有未洽。故檢察官
    執此指摘原裁定不當，提起抗告，為有理由，本院自應將原
    裁定撤銷，並自為裁定，駁回受刑人對檢察官該執行指揮書
    之聲明異議。
據上論結，應依刑事訴訟法第413條、第486條，裁定如主文。
中    華    民    國    99    年    10    月    18    日
            刑事第二庭    審判長法  官  邱  顯  祥
                                法  官  姚  勳  昌
                                法  官  張  國  忠
以上正本證明與原本無異。
不得再抗告。
                                書記官  卓  佳  儀
中    華    民    國    99    年    10    月    19    日

司法院資訊處製作；財團法人民間司法改革基金會備份。
